【裁判字號】    97,醫上更(一),2
【裁判日期】    990505
【裁判案由】    過失致死
【裁判全文】
臺灣高等法院刑事判決             97年度醫上更(一)字第2號
上  訴  人
即  被  告  甲○○
選任辯護人  吳振東律師
上列上訴人因過失致死案件，不服臺灣宜蘭地方法院93年度訴字
第14號，中華民國93年11月17日第一審判決（起訴案號：臺灣宜
蘭地方法院檢察署92年度偵字第2878號），提起上訴，本院判判
後，經最高法院97年度台上字第1905號撤銷發回，本院判決如下
：
    主  文
原判決撤銷。
甲○○無罪。
    理  由
壹、程序方面
    按被告以外之人於審判外之陳述，雖不符刑事訴訟法第 159
    條之1至第159條之4 之規定，而經當事人於審判程序同意作
    為證據，法院審酌該言詞陳述或書面陳述作成時之情況，認
    為適當者，亦得為證據。當事人、代理人或辯護人於法院調
    查證據時，知有第159條第1項不得為證據之情形，而未於言
    詞辯論終結前聲明異議者，視為有前項之同意，刑事訴訟法
    第159條之5定有明文。又當事人同意或有同條第2 項依法視
    為同意某項傳聞證據作為證據使用者，實質上即表示有反對
    詰問權之當事人已放棄其反對詰問權，如法院認為適當，不
    論該傳聞證據是否具備刑事訴訟法第159條之1至第159條之4
    所定情形，均容許作為證據（最高法院97年度台上字第6715
    號判決意旨參照）。經查：本件下列所引被告以外之人之審
    判外陳述（含言詞及書面陳述），檢察官、被告及辯護人均
    同意於審判程序作為證據使用，本院審酌該等陳述作成時之
    情況，認為其證據之取得過程並無瑕疵，且與待證事實具有
    關連性，證明力非明顯過低，而具適當性，自有證據能力。
    至於本院下列所引用卷內之文書證據、證物之證據能力部分
    ，並無證據證明係公務員違背法定程序所取得，且檢察官、
    被告及辯護人於本院均未主張排除下列文書證據、證物之證
    據能力，且迄本院言詞辯論終結前均未表示異議，本院審酌
    前揭文書證據、證物並非公務員違背法定程序所取得，亦無
    顯有不可信之情況，依刑事訴訟法第158條之4反面解釋及第
    159條之4之規定，認均有證據能力。
貳、實體方面
一、公訴意旨略以：上訴人即被告甲○○係宜蘭縣羅東博愛醫院
    （以下簡稱博愛醫院）婦產科護士，且領有助產士執照，係
    從事醫療業務之人。緣已懷孕38週之產婦丙○○，於民國（
    下同）88年9月15日凌晨4時，因陣痛、破水至博愛醫院待產
    ，並由被告照護。同日清晨6 時15分許，被告已自胎心音監
    視器發現丙○○腹中胎兒有胎心減速現象，由斯時起已呈現
    持續性心跳過慢即70至90跳／分達10分鐘之久。雖經被告立
    即加以處理，然胎兒心跳仍未恢復正常，且於15分鐘內已有
    5 次減速至90跳／分之狀況。甲○○依其專業知識，已可合
    理判斷胎兒於此種狀況下發生窒息之機會極高，理應注意迅
    速通知更具有專業知識之醫生到場處理，且依當時之狀況，
    雖原為丙○○產檢之林正權（業據臺灣宜蘭地方法院檢察署
    檢察官為不起訴處分）醫師恰好出國，惟醫院內仍有值班醫
    師陳達，並無不能注意而加以立即通知之狀況。詎其疏未注
    意通知醫師，僅一再為丙○○進行助產處理。迄同日上午 6
    時40分，待胎兒之頭部下降至丙○○陰道口而清晰可見時，
    始聯絡婦產科醫師莊志吉（業據臺灣宜蘭地方法院檢察署檢
    察官為不起訴處分）前來接生。莊志吉醫師於同日上午6 時
    47分抵達產房後，無法對當時狀況完全掌握，而未作出預防
    胎便之處理。丙○○則於同日上午6 時49分分娩產出胎兒許
    雅筑。嗣因許雅筑出生後活動狀況不佳，莊志吉醫師便立即
    通知小兒科醫師進行急救。惟許雅筑仍因吸入性肺炎，延至
    88年9月16日上午8時36分，因呼吸性衰竭不治死亡。因認被
    告甲○○涉犯刑法第276條第2項之業務過失致人於死罪嫌云
    云。
二、按犯罪事實應依證據認定之，無證據不得認定犯罪事實；不
    能證明被告犯罪者，應諭知無罪之判決，刑事訴訟法第 154
    條第2 項、第301條第1項定有明文。所謂認定犯罪事實之證
    據，係指足以認定被告確有犯罪行為之積極證據而言，苟未
    能發現相當證據，或證據不足為不利於被告事實之認定時，
    即應為有利於被告之認定，更不必有何有利之證據，亦不能
    以推測或擬制之方法，以為裁判基礎（最高法院29年度上字
    第3105號、40年度臺上字第86號、56年度臺上字第807 號判
    例意旨參照）。又認定犯罪事實所憑之證據，雖不以直接證
    據為限，間接證據亦包括在內；然而無論直接或間接證據，
    其為訴訟上之證明，須於通常一般之人均不致有所懷疑，而
    得確信其為真實之程度者，始得據為有罪之認定，倘其證明
    尚未達到此一程度，而有合理之懷疑存在時，事實審法院復
    已就其心證上理由予以闡述，敘明其如何無從為有罪之確信
    ，因而為無罪之判決，尚不得任意指為違法。另檢察官對於
    起訴之犯罪事實，應負提出證據及說服之實質舉證責任，倘
    其所提出之證據，不足為被告有罪之積極證明，或其指出之
    證明方法，無從說服法院以形成被告有罪之心證，基於無罪
    推定原則，自應為被告無罪判決之諭知（最高法院76年臺上
    字第4986號、92年臺上字第128 號判例意旨參照）。刑法上
    處罰過失犯，須行為人對犯罪之發生，有注意之義務，且依
    當時情形能注意，竟疏於注意，而使結果發生，始能加以處
    罰，若依當時情形，結果之發生，乃事出突然，非其所能注
    意防範，即無過失可言，縱有結果發生，亦不能令負刑責。
    且其過失行為與結果間，在客觀上有相當因果關係始得成立
    。所謂相當因果關係，係指依經驗法則，綜合行為當時所存
    在之一切事實，為客觀之事後審查，認為在一般情形下，有
    此環境、有此行為之同一條件，均可發生同一之結果者，則
    該條件即為發生結果之相當條件，行為與結果即有相當因果
    關係。反之，若在一般情形下，有此同一條件存在，而依客
    觀審查，認為不必皆發生此結果者，則該條件與結果不相當
    ，不過為偶然之事實而已，其行為與結果間即無相當因果關
    係（最高法院76年臺上字第192 號、80年臺上字第4056號判
    決意旨參照）。另過失犯罪中，行為人違背注意義務之行為
    若係造成構成要件該當結果的決定性原因者，則注意義務的
    違背對於構成要件該當性之問題，始具重要性，因此，過失
    犯就其本質而言，係以結果之可避免性為其成立要件，違背
    義務的行為所造成之結果，必須具有可避免性，始有結果不
    法可言，亦即行為人縱然未保持必要之注意，結果仍會發生
    者，則行為人未保持必要之注意之消極行為，對此結果之發
    生，仍難論以過失刑責。
三、本件檢察官認被告甲○○涉犯上開刑法第276條第2項之業務
    過失致人於死罪嫌，無非係以被告之陳述、證人莊志吉、陳
    達之陳述、檢察官相驗及解剖筆錄、法務部法醫研究所（88
    ）法醫所醫鑑字第1170號鑑定書、行政院衛生署89年9 月29
    日衛署醫字第0890020515號函檢送之鑑定書、行政院衛生署
    91年12月30日衛署醫字第09100796365 號函檢送之鑑定書、
    行政院衛生署92年10月16日衛署醫字第09202123685 號函檢
    送之鑑定書、博愛醫院89年9 月份婦產科人員工作分配表及
    相驗照片4張等為其依據。
四、訊據被告坦承於88年9月15日清晨6時15分許，發現丙○○腹
    中胎兒有胎心減速現象，未立即通知博愛醫院值班醫師，同
    日上午6 時40分，始聯絡莊志吉醫師前來接生。莊志吉醫師
    於同日上午6時47分抵達產房後不久，丙○○便於同日上午6
    時49分，分娩產出胎兒許雅筑，但許雅筑出生後活動狀況不
    佳，經醫師進行急救。惟許雅筑仍因吸入性肺炎，延至88年
    9月16日上午8時36分因呼吸性衰竭不治死亡等情。但堅決否
    認有何業務過失致人於死之犯行，辯稱：我從事護理工作已
    經有20年，在產檯上產婦待產用力而使得胎兒的胎心減速現
    象是很常見的，產婦發生胎心減速的現象，10件裡面有 8.9
    件，當時胎心減速時，我有給他氧氣、側臥，幫他打點滴，
    這些動作符合胎心減速的護理過程，當時胎兒的心跳也回復
    正常。因本件是嚴重的胎便吸入，嚴重的胎便吸入，在待產
    的過程中就已經發生，胎便的吸入，有可能在待產前的幾天
    、或幾禮拜就已經形成，在待產時，胎兒已經進入產道，胎
    兒的屁股是在上面，所以胎兒不會吸入胎便。本件是產婦上
    產檯後，才發生破水現象，當時的胎便現象並不明顯，即使
    發現羊水中混有胎便，也不需要作特別處理，而是讓他生產
    後，再從嬰兒的口鼻吸出來，但對於肺部深層部分是無法吸
    到。本件胎兒在羊水中已經長時間吸入胎便，以致胎兒出生
    後無法自主呼吸。鑑定結果指出胎兒長期受到胎便吸入，肺
    部無法擴張致出生時無法自發性的呼吸，因胎兒本身有生長
    遲滯的關係，胎便於何時排出並不知道，可能在數天前或更
    早之前，這跟上產檯用力造成胎便解出是沒有相關的，因為
    出生時我們會把他口鼻胎便的分泌物抽乾淨，而且媽媽在上
    產檯用力時，胎頭已經下降，他是不需要呼吸，而且也吸不
    到東西，所以這時不會吸到胎便。我的照護過程沒有瑕疵，
    胎兒許雅筑的胎便吸入時間無法預知，有可能在出生前數天
    即已生成，胎兒許雅筑的死亡與我的照顧沒有牽連等語。選
    任辯護人為被告辯護稱：本件產婦在送醫前，胎兒已經進入
    產道，胎兒的嘴巴是閉合的，不可能吸入胎便，本件後來有
    解剖，發現胎兒有嚴重的胎便吸入現象，此點與胎兒的生長
    遲滯、產婦子宮的羊水較少有關。產婦在到院前，胎兒的頭
    已進入產道，不可能再吸入胎便，胎兒嚴重的胎便吸入，應
    是與他的生長遲緩有關，且除了自然產外，就是剖腹產，無
    其他方法。當時產婦從醫院胎心音報告是有減速情形，以被
    告當時專業判斷胎心音減速與產婦陣痛情形是相配合，故被
    告當時所採取之處置是沒有問題。從胎兒出生及相關鑑定報
    告看出，胎兒體重不足，可能在懷孕末期胎兒於子宮內即已
    胎便吸入。另被告於發現胎心音減速，即為產婦使用氧氣、
    注射點滴、左側臥的姿勢，被告應無過失等語。
五、經查：
  (1)被告為博愛醫院婦產科護士，係從事醫療業務之人，丙○○
    於88年9月15日凌晨4時，因陣痛、破水至博愛醫院待產，並
    由被告照護，於同日清晨6 時15分許，被告已發現丙○○腹
    中胎兒有胎心減速現象，未立即通知博愛醫院值班醫師，僅
    一再為丙○○進行助產處理，迄同日上午6 時40分，待胎兒
    之頭部下降至丙○○之陰道口時，始聯絡博愛醫院婦產科醫
    師莊志吉前來接生。莊志吉醫師於同日上午6 時47分抵達產
    房後不久，丙○○便於同日上午6 時49分分娩產出胎兒許雅
    筑。嗣因許雅筑出生後活動狀況不佳，莊志吉醫師便立即通
    知小兒科醫師進行急救。惟許雅筑仍因吸入性肺炎，延至翌
    日（即88年9月16日）上午8時36分因呼吸性衰竭而不治死亡
    之事實，業據被告自承在卷。核與證人丙○○及證人乙○○
    （丙○○之夫）所證：丙○○於88年9月15日凌晨4時，因陣
    痛、破水至博愛醫院待產，並由被告照護，丙○○於88年 9
    月15日上午6時49分分娩產出胎兒許雅筑，許雅筑延至88年9
    月16日）上午8 時36分死亡之情節相符。亦與證人莊志吉之
    證詞一致：伊於88年9月15日上午6時40分許接獲被告之通知
    ，便於同日上午6時47分抵達產房，丙○○則於同日上午6時
    49分分娩產出胎兒許雅筑，嗣因許雅筑出生後活動狀況不佳
    ，便立即通知小兒科醫師進行急救，惟許雅筑仍因吸入性肺
    炎，延至翌日上午8 時36分因呼吸性衰竭而不治死亡。另有
    丙○○於博愛醫院住院生產之病歷及胎兒許雅筑之胎心監視
    記錄可參（均外放）。而胎兒許雅筑確因吸入性肺炎，於88
    年9月16日上午8時36分因呼吸性衰竭而不治死亡之事實，亦
    有檢察官會同法醫師相驗、解剖及鑑定，分別製有勘驗筆錄
    、相驗屍體證明書及解剖筆錄（相字第346號卷第6頁、第23
    頁、第26頁參照），暨法務部法醫研究所（88）法醫所醫鑑
    字第1170號鑑定書（相字第346 號卷第29頁至第35頁參照）
    及相驗照片4張在卷可憑，是此部份事實，堪以認定。
  (2)如前述胎兒許雅筑係因呼吸性衰竭而不治死亡，是被告應否
    負檢察官起訴之業務過失致人於死罪刑責，依法自應查明造
    成呼吸性衰竭之原因為何，及被告處理丙○○生產過程與胎
    兒許雅筑之死亡間，有無相當因果關係而定。胎兒許雅筑死
    亡後，經檢察官、原審及本院分別送請法務部法醫研究所、
    行政院衛生署、行政院國軍退除役官兵輔導委員會台北榮民
    總醫院、國立台灣大學醫學院附設醫院、中華民國周產期醫
    學會、台灣婦產科醫學會鑑定結果如下：
  法務部法醫研究所鑑定結果：依顯微鏡觀察結果，認「氣管
    及肺泡內散布著許多細胞外金黃色胎便以及些許表皮角質物
    質和無鱗狀細胞，氣管之纖毛細胞大量脫落，多處肺泡內嚴
    重積水」：病理檢察結果，認「肺部及氣管中有因異物造成
    之吸入性肺炎，肺中有重度水腫」；而死亡原因之看法，認
    「死者之組織病理切片檢查發現肺泡內充滿胎糞及表皮細胞
    等異物，有嚴重吸入性肺炎及肺水腫，研判死者之間接死因
    為疑體重過輕及異物存留肺臟，直接死因為吸入性肺炎導致
    窒息。死亡機轉為：【呼吸性衰竭】，死亡方式為【自然死
    亡】」（相字第346 號卷第29頁至第35頁之法務部法醫研究
    所（88）法醫所醫鑑字第1170號鑑定書參照）。
  行政院衛生署第1 次鑑定結果：並未詳細敘明造成胎兒許雅
    雅筑死亡之原因，然業已敘及「嬰兒出生後，雖然有護理人
    員作口鼻分泌物抽吸，但似乎並未意識到活力不佳的嬰兒，
    其咽部可能有更黏稠的胎便」等情，另認「護理人員甲○○
    為助產士，於產婦過程中未即早通知醫師到診，對已發生胎
    心嚴重變化之產婦，亦未適時向醫師反應，而且不讓醫師太
    早來等待接生，待看到胎頭時 （06:40），才聯絡值班醫師
    莊志吉來接生，此時胎心已呈現持續減速每分鐘小於一百跳
    ，致使窘迫的胎兒無法適時或提早分娩，胎兒發生週產期窒
    息缺氧過久，錯失可能挽救胎兒生命的機會。故有處理不當
    之情形」（相字第346 號卷第71頁至第73頁之行政院衛生署
    89年9 月29日衛署醫字第0890020515號函檢送之鑑定書參照
    ）。
  行政院國軍退除役官兵輔導委員會台北榮民總醫院鑑定結果
    ：認「產程進展順利，胎心率出現持續減速的情形之後九分
    鐘嬰兒分娩出，但胎兒娩出後不哭無呼吸，應無吸入的動作
    ，胎糞吸入的情形應非出生之後急救不及造成，故醫療過程
    並無不當處理。」、「新生兒因胎糞吸入導致死亡的發生機
    率為0.1%，產前胎糞吸入為無法預測且無法預防的情形。（
    Williams Obstertrics 21th edition, P.351）」（相字第
    346 號卷第118、119頁之行政院國軍退除役官兵輔導委員會
    台北榮民總醫院91年9月26日北總婦字第0910010534 號函檢
    送之鑑定書參照）。
  國立台灣大學醫學院附設醫院鑑定結果：「產婦丙○○女士
    在88年9月15日凌晨4時住院於羅東博愛醫院，當時其已破水
    、有規則陣痛，胎兒胎心音正常。至6 時產婦子宮頸全開、
    送產檯，至6 時15分有胎心跳減速之情形，有可能是第二產
    程的一種現象，經值班人員給予氧氣、點滴、左側躺，至 6
    時40分通知值班主治醫師莊志吉，莊志吉醫師在6 時47分到
    達產房，6 時49分顏女士分娩出一女嬰。嬰兒重2560公克，
    有臍帶纏繞身體之情形，Apgar score 1→1，出生後給予口
    鼻分泌物抽吸、套氧氣罩及心外按摩，並送小兒加護病房；
    至9月16日8時36分嬰兒死亡，解剖死因為吸入性胎糞等異物
    導致窒息死亡。醫護人員已盡力照顧及急救嬰兒，並無過失
    。」（相字第346 號卷第122、123頁之國立台灣大學醫學院
    附設醫院91年10月22日91校附醫秘字第9100016669號函參照
    ）。
  行政院衛生署第2 次鑑定結果：認「甲○○護士發現胎心減
    速情形時，立刻給予氧氣，增加點滴灌注及幫助產婦左側臥
    ，均為正確處理方式，更重要的處置還應包括立即通知醫師
    ，以應付必須立即生產的需要，產科醫師到場後更應即刻判
    斷是否需要急救的準備。」、「新生兒的胎糞吸入與胎兒子
    宮生長遲緩和分娩前之胎兒急性窘迫有密切關係，本例胎兒
    體重僅重2560公克，屬生長遲緩，對臍帶壓迫產生的急性窘
    迫耐受性差，致護士未及通知醫師前來生產，照護過程中略
    有瑕疵。」（見88年度相字第346 號卷第128頁至第133頁之
    行政院衛生署91年12月30日衛署醫字第0910079636號函檢送
    之鑑定書參照）。
  行政院衛生署第3 次鑑定結果：認「吸入胎糞實際與胎兒出
    生時的酸血症密切相關，其至有動物研究顯示只有發生窒息
    的胎兒才會發生胎糞吸入，因此產前窒息是發生胎糞吸入的
    重要因素，此例胎心音監測器自06: 15開始胎心減速並呈現
    持續性心跳過慢（70至90跳／分）達10分鐘，雖經值班護士
    處置，胎兒心跳並未恢復正常（15分鐘內有5次減速至90 跳
    ／分），在長達25分鐘的心跳嚴重異常情況下，產前已可合
    理判斷胎兒發生窒息的機會極高，並非是無法預測且無法預
    防的狀況。值班醫師未在場，值班護士亦未立即通知醫師，
    致使胎兒窘迫過久，延後救治的時機，是有疏失。」（相字
    第346 號卷第227頁至第232頁之行政院衛生署92年10月16日
    衛署醫字第0920212368號函檢送之鑑定書參照）。
  行政院衛生署第4 次鑑定結果：認「新生兒的胎便吸入與生
    產時胎兒窘迫窒息的情形有密切關連。本例胎兒屬生長遲滯
    且合併子宮內羊水過少，對任何原因產生的胎兒窘迫耐受性
    較一般新生兒差，因此產前窒息是發生胎便吸入的重要原因
    。當監視紀錄顯現超過十分鐘的胎心減緩情況時，已可合理
    判斷胎兒發生窒息及吸入胎便的機會極高，醫師、護士對這
    類高危險案例理應特別注意並積極介入，作好可以隨時生產
    的準備。縱使通知醫師前來與胎兒吸入胎便無法確認因果關
    係；及時通知醫師到場處理亦可能無法避免胎便吸入之發生
    ，不過產房護士也不應在胎心發生嚴重異常時，還要等到可
    以讓醫師能剛好接生，才通知值班醫師前來生產，護士的照
    護過程似有瑕疵。」（原審卷第118頁至第129頁之行政院衛
    生署93年9 月20日衛署醫字第0930218287號函檢送之鑑定書
    參照）。
  行政院衛生署第5 次鑑定結果：認「本案新生兒的胎便吸入
    與胎兒在子宮內生長遲緩和分娩前之胎兒急性窘迫有密切關
    係。子宮內生長遲緩，羊水減少均屬慢性胎兒窘迫的徵兆，
    這類胎兒是發生嚴重胎便吸入症候群的高危險群，對急性胎
    兒窘迫和胎便吸入的耐受性也較一般新生兒差，醫師對這類
    高危險案例應特別注意並及早介入，隨時取出胎兒，因此是
    否通知醫師早先前來評估與防範胎便吸入並非毫無關係。照
    護過程有瑕疵的認定，係依據病歷記載，胎心音監測器自06
    :15開始胎心音減速並呈現持續性心跳過慢（70～90跳/分）
    達10分鐘，雖經值班護士處置，胎兒心跳並未恢復正常（15
    分鐘內有5次減速至90跳/分），如此胎心音屬嚴重異常的胎
    心模式，產前已可判斷胎兒發生窒息和胎便吸入的機會極高
    ，此時值班護士仍認為屬常見之情況，還要等到可以讓醫師
    剛好接生時，才通知醫師。錯失可能挽救胎兒生命的機會。
    」、「法務部鑑定胎兒因吸入胎便等異物致窒息死亡，未發
    現有腦缺或水腫現象，此與吸入胎便急性窒息死亡相符。嚴
    重的胎便吸入會導致肺組織炎和氣道阻塞，造成缺氧甚至死
    亡。產前，產中和產後都可能發生胎便吸入。」、「這類子
    宮內生長遲緩，羊水減少的胎兒，對急性胎兒窘迫和胎便吸
    入的耐受性差，因此及時通知醫師到場處理也未必完全避免
    胎兒之死亡。」、「嚴重的胎便吸入症候群，可以在產前，
    產中或產出時吸入胎便造成。胎便吸入症候群與分娩前之胎
    兒窘迫發生有密切關係，急性胎兒窘迫可能隨時快速發生，
    因此胎心音監測記錄無異常情況下，也會發生無法預測且無
    法預防的胎便吸入症候群。如胎兒在子宮內生長遲緩，羊水
    減少且胎心音監測記錄又顯示嚴重異常的胎心模式時，分娩
    前胎便吸入症候群可以早期發見，如醫師予以積極處置，並
    非完全無法預防。」（本院93年度醫上訴字第8 號卷第78頁
    至第91頁之行政院衛生署94年9月2日衛署醫字第0940220398
    號函檢送之鑑定書參照）。
  中華民國周產期醫學會鑑定結果：認「胎便染色羊水（meco
    nium-stained amniotic fluid） 是因為胎兒結腸內的內容
    物，隨著週數增加及環境改變，排至羊膜腔所造成的， 12%
    的生產可以看到這種現象。在這些胎兒中，發生胎便吸入症
    候群約為5%，其中超過4%的嬰兒死亡。胎便本身可能會傷害
    胎兒肺部組織，包括吸入胎便時，胎便會中和肺組織表面活
    化劑的活性，促使肺組織發炎，而且出生後的持續缺氧，將
    導致肺血管高壓等等。雖然有些報告提出建議一些措施，但
    是病理解剖報告認為大部分的胎便吸入症候群在子宮內早已
    發生。醫生是否提早到醫院，並無法預知是否會發生胎便吸
    入症候群。」、「雖然一般普遍認為胎便吸入症候群和排出
    胎便、胎兒壓力有關，但是有些學者認為輕度和中度的胎便
    吸入症候群可能導致於子宮內吸入胎便，而重度胎便吸入症
    候群則是除了缺氧以外，還有很多原因所造成的疾病，雖然
    這些因素，還不是很能夠確定，因為這些研究都沒有辦法確
    定胎便的量、胎便暴露的時間、以及確定氣管內有胎便是否
    和胎便吸入症候群有關連。至於腦缺氧的原因可以有很多種
    ，胎便吸入症候群可以是一個原因。」、「根據之前的Mand
    el baum的研究，從32週起，大概就有11%的病人羊水內會有
    胎便的現象。這些作者認為有胎便染色的羊水，並不是介入
    治療的適應症，雖然這些病人需要進一步的追蹤。此外，在
    生產過程中，胎便並不是一個獨立因素來影響酸血症，在胎
    兒心跳沒有明顯的變化下，胎便的存在並不代表胎兒窘迫，
    除了密切追蹤以外，也不需要做進一步的處置。但出生後，
    要清除口鼻胎便及分泌物，再由小兒科依據新生兒呼吸狀況
    ，給予插管抽吸及插管治療。」、「雖然目前胎便吸入症候
    群的定義暗示是一個新生兒的疾病，但是仍然不能忽略它是
    一個在子宮內就可能發生的事件。針對胎便吸入症候群，雖
    然目前建議出生後就予以口鼻吸除胎便，但是很多回顧性的
    研究發現，不論有沒有例行的吸除，胎便吸入症候群的發生
    率，以及聲帶下的胎便發生率，似乎沒有什麼不同，這個現
    象可能和子宮內胎便吸入有關。此外，羊水灌注治療方面，
    Fraser等人發表過一篇論文，在1975位有胎便染色羊水孕婦
    當中，907 位接受羊水灌注，兩組病人分娩後，小孩接受相
    同的口鼻抽吸及插管步驟，其結果發現羊水灌注並不能降低
    新生兒的風險、中度及重度胎便吸入症候群等等。所以目前
    沒有一種治療，有證據可以改善胎便吸入症候群的風險。」
    （本院93年度醫上訴字第8 號卷第172頁至第175頁之中華民
    國周產期醫學會95年9 月11日95周產字第94號函檢送之鑑定
    書參照）。
  台灣婦產科醫學會鑑定結果：認「由本案胎心音監測器偵測
    得知該胎兒自06: 15開始發生胎心音減速並呈現持續性心跳
    過慢（70～90 跳/分）達10分鐘，經醫護人員處置後胎兒心
    跳減速情形已有改善（15分鐘內胎兒心跳介於90～150跳/分
    ），合理判斷此時胎兒為處於中度心跳變異性減速情形，但
    尚未達持續發生窒息的情形。依本案產婦之胎兒病歷及法務
    部法醫研究所之解剖報告相關資料，雖無法判斷該胎兒何時
    開始吸入胎便的時間點，由以上推論，這段時間應是解出胎
    便最可能的時刻，惟依文獻報告，此時胎兒亦未必會立即吸
    入胎便（本院97年度醫上更(一)字第2 號卷第86頁至第87頁之
    台灣婦產科醫學會98年7月15日台婦醫字第98062號函檢送之
    鑑定書參照）。
  (3)綜合上開10次鑑定結果可知，胎兒許雅筑係因吸入胎便而致
    呼吸性衰竭不治死亡無訛。然胎兒吸入胎便之時間，可能係
    在產前、產中或產出時吸入，此觀諸行政院衛生署第5 次鑑
    定書自明。因此上開各鑑定機關之鑑定內容，雖未明確判斷
    胎兒許雅筑吸入胎便之時間，但依理可知不是在產前，就是
    在產中或是產出時。而丙○○於88年9月15日上午4時許進入
    博愛醫院待產，依法其與博愛醫院間自有醫療契約關係，而
    被告為博愛醫院婦產科護士，並為當時實際照護丙○○之人
    ，被告自應依誠信原則履行照護義務。被告既然於88年9 月
    15日上午6 時15分許時，已發現丙○○腹中胎兒有胎心減速
    現象，而其並非醫師，自當通知該院值班醫師到場處理，避
    免胎兒窘迫過久，始符民法第148條第2項所稱「行使權利，
    履行義務，應依誠實及信用方法」之誠信履行債務原則。然
    其竟自己判斷胎兒不會有危險，而未即時通知醫師到場處理
    ，延至當日上午6 時40分許始知莊志吉醫師到場處理（此據
    被告自承在卷，相字第346號卷第148頁參照）。由於當日上
    午6時15分許起至上午6時40分許止，這段期間胎兒許雅筑有
    可能繼續再吸入胎便，可見被告照護丙○○過程中，確未能
    依誠信原則履行注意義務無誤，是行政院衛生署歷次鑑定結
    果，均認被告照護過程中略有瑕疵，尚非無據。
  (4)被告照護丙○○過程中，雖未能依誠信原則履行注意義務，
    然其是否負起業務過失致人於死罪刑責？如前述過失行為與
    結果間須存有相當因果關係，且行為人對結果之發生須有能
    力避免時，過失犯始能成立。而觀諸前開各鑑定內容，雖均
    未明確判斷胎兒許雅筑係因吸入胎便之時間，但法務部法醫
    研究所鑑定結果，認「死者之間接死因為疑體重過輕及異物
    存留肺臟，直接死因為吸入性肺炎導致窒息。」（相字第34
    6號卷第35頁參照），及行政院衛生署第4次鑑定結果：認「
    新生兒的胎便吸入與生產時胎兒窘迫窒息的情形有密切關連
    。本例胎兒屬生長遲滯且合併子宮內羊水過少，對任何原因
    產生的胎兒窘迫耐受性較一般新生兒差。」，暨行政院衛生
    署第5 次鑑定結果：認「本案新生兒的胎便吸入與胎兒在子
    宮內生長遲緩和分娩前之胎兒急性窘迫有密切關係（按經本
    院向行政院衛生署函詢結果係指【胎便吸入】分別與【子宮
    內生長遲緩】及【分娩前之胎兒急性窘迫】有密切關係，有
    該署99年1 月26日衛署醫字第0990200687號函暨所附的鑑定
    書一份在卷可稽【本院97年度醫上更(一)字第2號卷第115頁至
    第122 頁參照】）。子宮內生長遲緩，羊水減少均屬慢性胎
    兒窘迫的徵兆，這類胎兒是發生嚴重胎便吸入症候群的高危
    險群，對急性胎兒窘迫和胎便吸入的耐受性也較一般新生兒
    差。」可見胎兒許雅筑最早吸入胎便之時間，可能離丙○○
    88年9月15日上午6時49分許產出胎兒許雅筑時，已有一段時
    間，因體重過輕、生長遲緩應非短時間造成，亦與中華民國
    周產期醫學會鑑定所稱「病理解剖報告認為大部分的胎便吸
    入症候群在子宮內早已發生」之情節相符。另「分娩前之胎
    兒急性窘迫」雖與「胎便吸入」有密切關係，惟參酌行政院
    衛生署第3 次鑑定稱「新生兒因胎糞吸入導致死亡的發生機
    率為0.1%，產前胎糞吸入為無法預測且無法預防的情形。」
    ，及行政院衛生署第4 次鑑定亦稱「縱使通知醫師前來與胎
    兒吸入胎便無法確認因果關係；及時通知醫師到場處理亦可
    能無法避免胎便吸入之發生」，暨中華民國周產期醫學會鑑
    定結果稱「醫生是否提早到醫院，並無法預知是否會發生胎
    便吸入症候群。」等情以觀，「分娩前之胎兒急性窘迫」與
    「胎便吸入」雖有密切關係，惟即使通知醫師前來，與胎兒
    吸入胎便【無法確認因果關係】，亦可能無法避免胎便吸入
    之發生。益徵胎兒許雅筑吸入胎便後，縱然被告於88年9 月
    15日上午6 時15分許，一發現胎兒許雅筑有胎心減速現象即
    通知醫師到場處理，能否避免胎兒許雅筑死亡之結果，仍不
    無疑問。況且丙○○腹中胎兒係於88年9月15日上午6時15分
    許有胎心減速現象，而丙○○係於88年9月15日上午6時49分
    許以未實施開刀手術之方式生產（此從莊志吉醫師於88年 9
    月15日上午6時47分許到達產房，經2分鐘丙○○即產出許雅
    筑，可知當時莊志吉醫師未對丙○○實施開刀手術）。若被
    告於88年9月15日上午6時15分許，通知博愛醫院值班醫師到
    場處理，由於博愛醫院於88年9 月間若「對產婦實施非自然
    方式之接生手術，護理人員為產婦執行相關手術前準備至胎
    兒娩出約需30分鐘，另就硬體設備而言，須花費約5 分鐘將
    產婦從2樓送往3樓開刀房接受手術，固合計約需35分鐘。」
    ，有博愛醫院95年11月22日（95）羅博醫字第2006110214號
    函附卷可稽（本院93年度醫上訴字第8號卷第219頁參照），
    可見縱然博愛醫院值班醫師於88年9月15日上午6時15分許，
    決定對丙○○實施開刀手術，以便提早將丙○○腹中胎兒產
    出，但於完成實施開刀手術之相關準備工作前，丙○○已產
    出許雅筑。因上午6 時15分加上博愛醫院準備開刀手術相關
    工作之35分鐘，已屬上午6時50分，而丙○○係於88年9月15
    日上午6 時49分許產出許雅筑。況產婦於生產過程中，發現
    其胎兒有胎便吸入之現象時，且其胎心音減速，持續性心跳
    過慢（70～90 跳/分）時，接生護士應立即停止催產素，將
    產婦移成左側躺，增加點滴液體灌注，用面罩給予 8～10L/
    分鐘的氧氣，矯正區域性止痛可能併發的低血壓，同時陰道
    檢查以排除臍帶脫垂的情形。如果這些方法都沒有改善效果
    ，應即準備用最快的途徑即生產（剖腹產或自然產），自然
    產則可以使用產鉗或真空吸引器輔助，除自然產與剖腹產方
    法外，並無其他生產方法。即使接生護士【及早通知醫生到
    場】，除自然產與剖腹產方法外，已無其他處理方法，業經
    本院函詢台灣婦產科醫學會，經該會以98年7 月15日台婦醫
    字第98062號函暨98年10月14日以台婦醫字第981  45號函函
    復本院（本院97年度醫上更(一)字第2 號卷第86頁、第87頁、
    第107頁參照）。足見無論被告有無於88年9 月15日上午6時
    15  分許，通知博愛醫院值班醫師到場處理，以便提早將丙
    ○○腹中胎兒產出，丙○○仍於88年9月15日上午6時49分許
    ，以未實施開刀手術之自然方式產出許雅筑。而如前述，丙
    ○○產出許雅筑後，因許雅筑出生後活動狀況不佳，雖經莊
    志吉醫師立即通知小兒科醫師進行急救，惟許雅筑仍因吸入
    性肺炎，延至88年9月16日上午8時36分因呼吸性衰竭不治死
    亡。據此足見，被告縱然於88年9月15日上午6時15分許，通
    知博愛醫院值班醫師到場處理，仍無法避免許雅筑因吸入性
    肺炎，延至88年9月16日上午8時36分因呼吸性衰竭不治死亡
    之結果。因此，被告雖未於88年9月15日上午6時15分許通知
    博愛醫院值班醫師到場處理，而延至同日上午6 時40分許，
    始通知莊志吉到場處理之行為，尚難謂與許雅筑之死亡有相
    當因果關係。且國立台灣大學醫學院附設醫院鑑定結果，亦
    認醫護人員已盡力照顧及急救嬰兒，並無過失。」（相字第
    346號卷第123頁參照）。是被告及辯護人上開有關胎兒許雅
    筑的死亡與被告之照顧間沒有因果關係之辯解，尚屬可採。
    既然被告之行為與許雅筑之死亡無相當因果關係，自無論以
    業務過失致人於死罪之餘地。
  (5)另檢察官據以起訴之證人陳達之陳述，及博愛醫院89年9 月
    份婦產科人員工作分配表等證據，均僅足以證明88年9 月15
    日博愛醫院之值班醫師為陳達，尚難證明被告確有犯業務過
    失致人於死罪犯行，亦附此敘明。
六、綜上所述，本件關於被告業務過失致人於死罪犯行之證明，
    尚未達於通常一般之人均不致有所懷疑，而得確信其為真實
    之程度，換言之，無從為被告有罪之確信。此外，復查無其
    他積極證據足資證明被告有檢察官所指之犯行，既不能證明
    被告犯罪，揆諸前揭規定及最高法院判決（例）所示意旨，
    即應為其無罪之諭知。原審未予詳查，遽為被告論罪科刑，
    自有違誤。被告上訴意旨否認犯罪，為有理由，自應由本院
    將原判決撤銷改判，諭知被告無罪，以免冤抑。
據上論斷，應依刑事訴訟法第369條第1項前段、第364條、第301
條第1項，判決如主文。
本案經檢察官周誠南到庭執行職務。
中    華    民    國    99    年    5     月     5    日
                  刑事第3庭審判長法  官  陳博志
                                 法  官  陳德民
                                 法  官  劉興浪
以上正本證明與原本無異。
如不服本判決，應於收受送達後10日內向本院提出上訴書狀，其
未敘述上訴之理由者並得於提起上訴後10日內向本院補提理由書
（均須按他造當事人之人數附繕本）「切勿逕送上級法院」。
                                 書記官  王詩涵
中    華    民    國    99    年    5     月    5     日

司法院資訊處製作；財團法人民間司法改革基金會備份。
